臺灣屏東地方法院民事判決
110年度訴字第464號
原      告  屏東縣獅子鄉公所

法定代理人  周英傑  
訴訟代理人  陳振榮律師
被      告  謝金郎  
            張龍欽  
上一人訴訟
代理人      卓淑婷  
被      告  張豫龍  

            黃振華  
上一人訴訟
代理人      黃吳慧華
被      告  戴添福  
上列當事人間返還土地等事件，本院於民國111年5月12日言詞辯
論終結，判決如下：
    主      文
被告謝金郎應將坐落屏東縣○○鄉○○段○○○○地號土地如附圖一所示
編號1385⑴部分面積三二八平方公尺、同段一三八六地號土地如
附圖一所示編號1386⑴部分面積四二九一平方公尺、同段一三八
七地號土地全部、同段一三八八地號土地如附圖一所示編號1388
⑴部分面積五八九平方公尺、同段一三九二地號土地如附圖一所
示編號1392⑵部分面積八七三平方公尺之芒果樹除去，並將土地
返還原告。
被告張龍欽應將同段一三九二地號土地如附圖一所示編號1392⑴
部分面積七五七○平方公尺之芒果樹除去，並將土地返還原告。
被告黃振華應將同段一四一六地號土地如附圖二所示編號1416⑴
部分面積二二○四平方公尺之芒果樹除去，並將土地返還原告。
被告張豫龍應將同段一四一六地號土地如附圖二所示編號1416⑶
部分面積三五三六平方公尺之芒果樹除去，並將土地返還原告。
被告戴添福應將同段一四一六地號土地如附圖二所示編號1416⑺
部分面積三九○五平方公尺之芒果樹除去，並將土地返還原告。
訴訟費用由被告謝金郎負擔百分之三十五、被告張龍欽負擔百分
之二十九、被告黃振華負擔百分之八、被告張豫龍負擔百分之十
三、被告戴添福負擔百分之十五。
本判決第一至五項於原告分別為被告謝金郎、張龍欽、黃振華、
張豫龍、戴添福以新臺幣十八萬八千元、十五萬二千元、四萬五
千元、七萬一千元、七萬九千元供擔保後，得假執行。但被告謝
金郎、張龍欽、黃振華、張豫龍、戴添福若各以新臺幣五十六萬
二千元、四十五萬五千元、十三萬三千元、二十一萬三千元、二
十三萬五千元預供擔保，得免為假執行。
    事實及理由
壹、程序方面
一、按訴狀送達後，原告不得將原訴變更或追加他訴，但請求之
    基礎事實同一、擴張或減縮應受判決事項之聲明、不甚礙被
    告之防禦及訴訟之終結者，不在此限；不變更訴訟標的，而
    補充或更正事實上或法律上之陳述者，非為訴之變更或追加
    ，民事訴訟法第255條第1項第2、3、7款及同法第256條分別
    定有明文。原告起訴時原請求被告應各除去坐落屏東縣○○鄉
    ○○段0000000000000000000○0000地號土地（下分稱系爭1386
    、1387、1392、1388、1416土地）上之地上物，並返還土地
    予原告，嗣經本院囑請地政人員現場實施測量被告所有地上
    物占用原告所有土地之位置及面積後，乃依測量結果，追加
    請求返還同段1385地號土地（下稱系爭1385土地，並與上揭
    土地合稱系爭6筆土地），並更正聲明如本件聲明所示(見本
    院卷第123、125頁)，原告所為核與前揭規定相符，應予准
    許。　　
二、本件被告謝金郎、戴添福經合法通知，未於最後言詞辯論期
    日到場，核無民事訴訟法第386條各款所列情形，爰依原告
    聲請，由其一造辯論而為判決。
貳、實體方面
一、原告主張：緣系爭6筆土地均係原住民保留地，為原住民委
    員會管理之國有土地，原告則為原住民保留地開發管理辦法
    第2條所定之管理執行機關。被告等人分別占用系爭6筆土地
    種植芒果樹，占用地號及面積各如附圖一、二及土地耕作現
    況明細所示，惟被告並無合法占用權源，爰依民法第767條
    第1項前、中段規定，請求被告除去系爭土地上之作物，並
    返還土地予原告等語，並聲明：(一)被告謝金郎應將如附圖
    一所示系爭1385土地編號1385⑴面積328平方公尺、系爭1386
    土地編號1386⑴面積4291平方公尺、系爭1387土地全部、系
    爭1388土地編號1388⑴面積589平方公尺、系爭1392土地編號
    1392⑵面積873平方公尺上之芒果樹除去，並將土地交還原告
    。(二)被告張龍欽應將如附圖一所示系爭1392土地編號1392
    ⑴面積7570平方公尺上之芒果樹除去，並將土地交還原告。(
    三)被告黃振華應將如附圖二所示系爭1416土地編號1416⑴面
    積2204平方公尺上之芒果樹除去，並將土地交還原告。(四)
    被告張豫龍應將如附圖二所示系爭1416土地編號1416⑶面積3
    536平方公尺上之芒果樹除去，並將土地交還原告。(五)被
    告戴添福應將如附圖二所示系爭1416土地編號1416⑺面積390
    5平方公尺上之芒果樹除去，並將土地交還原告。(六)就第
    一項至第五項聲明部分，原告願供擔保，請准予宣告假執行
    。
二、被告均以：確實有各別在系爭6筆土地上耕作，但伊等之祖
    、父輩早已在系爭土地上耕作數十年，也有繳納租金、稅金
    ，均無人禁止伊等耕作，現在要求返還土地並不合理也不合
    法；被告黃振華另表示希望能合法承租系爭土地等語。並均
    聲明：原告之訴駁回。如受不利判決，願供擔保請准宣告免
    為假執行。
三、本院之判斷：
（一）按所有人對於無權占有或侵奪其所有物者，得請求返還之
      。對於妨害其所有權者，得請求除去之。有妨害其所有權
      之虞者，得請求防止之，民法第767條第1項定有明文。本
      件原告主張其為系爭6筆土地之執行機關，而被告卻各自
      占用系爭6筆土地種植芒果樹之事實，有土地登記謄本、
      網頁圖資在卷可考（見本院卷第23至31、129、81、83頁
      ），且經本院會同屏東縣枋寮地政事務所測量員至現場勘
      驗無誤，並有勘驗測量筆錄、土地複丈成果圖（即附圖）
      等資料在卷可憑（見本院77至79、103至107頁），而被告
      對於其等有分別使用系爭6筆土地種植芒果樹之事實，均
      不爭執，是原告首開主張，應可採信。
（二）被告雖執上詞為辯，為原告所否認，而被告過往向原告繳
      納之金額，實則為原告因被告無權占用系爭6筆土地，故
      依民法不當得利、國有非公用不動產被占用處理要點相關
      規定，向被告收取占用期間之使用補償金，此觀被告提出
      之屏東縣獅子鄉原住民保留地使用補償金繳納通知書即明
      （見本院卷第85至97頁），是據此仍難認被告有合法使用
      系爭6筆土地之法律依據。至被告雖稱：希望合法承租土
      地等語，惟此應由被告與原告另行協商解決，尚非得以作
      為占用系爭6筆土地之法律上理由。
（三）綜上，被告既未提出有合法占用系爭6筆土地之法律權源
      存在，則原告基於民法第767條第1項規定，請求被告應各
      除去芒果樹等地上物，並將無權占用之土地返還原告，自
      屬合法有據，應予准許，爰判決如主文第一至五項所示。
四、假執行之宣告：兩造分別陳明願供擔保請准宣告或免為宣告
    假執行，均無不合，爰分別酌定相當擔保金額准許之。
五、結論：原告之訴為有理由，依民事訴訟法第385條第1項前段
    、第78條、第390條第2項、第392條第2項，判決如主文。
中　　華　　民　　國　　111 　年　　5 　　月　　27　　日
                  民事第一庭    法　官　楊境碩
正本係照原本作成。
如不服本判決，應於收受送達後20日內向本院提出上訴書狀，其
未表明上訴理由者，應於提出上訴後20日內向本院補提理由書狀
（均須按他造當事人之人數附繕本）。
如委任律師提起上訴者，應一併繳納上訴審裁判費。
中　　華　　民　　國　　111 　年　　5 　　月　　27　　日
                                書記官　洪敏芳